【裁判字號】    88,訴,1254
【裁判日期】    890524
【裁判案由】    山坡地保育條例
【裁判全文】
臺灣板橋地方法院刑事判決                        八十八年度訴字第一二五四號
    公  訴  人  臺灣板橋地方法院檢察署檢察官
    被      告  甲○○
    選任辯護人  呂文貴
右列被告因違反山坡地保育利用條例案件，經檢察官提起公訴（八十七年度偵字第二
六三四二號），本院判決如左：
    主      文
甲○○無罪。
    理      由
一、公訴意旨略以：被告甲○○於民國八十七年間，在其所有坐落臺北縣林口鄉大南
    灣寶斗厝坑小段第六一二號、第六一二之一號、第六一二之二號、第六一三號、
    第八六五號等地號山坡地，依法應擬具水土保持計劃，將上開土地開發及經營為
    墳墓用，收取費用供不特定人埋葬親屬用，致生水土流失；因認被告涉有山坡地
    保育利用條例第三十五條第三項前段之於山坡地內設置墳墓，其水土保持義務人
    應先擬具水土保持計畫，送請主管機關核定之規定，未先擬具水土保持計畫，致
    生水土流失罪嫌云云。
二、按犯罪事實應依證據認定之，無證據不得推定其犯罪事實。刑事訴訟法第一百五
    十四條定有明文。
三、公訴人認被告涉犯右揭犯行，係以被告坦承不諱，且有現場照片附卷可稽，並經
    檢察官至現場勘驗屬實，製有勘驗筆錄在卷足憑等，資為論據。
四、訊據被告固坦承上開土地係由其與其他合夥人出資共同購買，登記於其名下，由
    其負責管理上開土地，在未先擬具水土保持計畫送請主管機關核定之情形下，收
    取費用興建墳墓供不特定人埋葬親屬之用等事實，惟其於警訊及偵審中始終辯稱
    ：現場墳墓是在八十年至八十五年、六年所做，以後就沒有做墳墓，我們做墓有
    先打Ｈ型鋼進入地下十二米，再灌漿，水泥厚度超過四十公分，我們有做有土保
    持等語。
五、按七十五年一月十日修正、同年月十二日生效之山坡地保育利用條例（下簡稱：
    修正前山坡地保育利用條例）第三十五條第三項規定：違反於山坡地設置墳墓，
    應先擬具水土保持計劃，送請各該目的事業主管機關會同主管機關核定並監督實
    施之規定，未先擬具水土保持計畫而擅自經營使用山坡地，致生公共危險者，處
    六月以上五年以下有期徒刑，得併科五萬元以下罰金。八十三年十月二十一日修
    正、同年十月二十三日生效之水土保持法第三十三條第三項前段規定：違反於山
    坡地內設置墳墓，其水土保持義務人應先擬具水土保持計畫，送請主管機關核定
    之規定，未先擬具水土保持計畫，致生水土流失或毀損水土保持之處理與維護設
    施者，處六月以上五年以下有期徒刑，得併科新臺幣六十萬元以下罰金。八十七
    年一月七日修正、同年月九日生效之山坡地保育利用條例（下簡稱：修正後山坡
    地保育利用條例）第三十五條第三項前段復規定：違反於山坡地內設置墳墓，其
    水土保持義務人應先擬具水土保持計畫，送請主管機關核定之規定，未先擬具水
    土保持計畫，致生水土流失、毀損水土保持處理與維護設施或釀成災害者，處六
    月以上五年以下有期徒刑，得併科新臺幣六十萬元以下罰金。是對於未擬具水土
    保持計畫在山坡地設置墳墓之行為，山坡地保育利用條例及水土保持法先後皆設
    有刑罰之規範，其法律之適用，尚有疑義。惟按所謂「後法優於前法」之原則，
    係指前法及後法均為普通法或均為特別法之情形而言，若二法彼此間有特別法與
    普通法關係存在時，即應適用「特別法優先普通法」之原則，而無「後法優於前
    法」原則之適用。查依水土保持法第一條第二項規定：「水土保持，依本法之規
    定，本法未規定者，適用其他法律之規定」，就水土保持之處理與維護而論，水
    土保持法顯係立於特別法之地位，應優先適用，僅水土保持法無規定者，始適用
    其他法律之規定，水土保持法應係山坡地保育利用條例之特別法（最高法院八十
    八年度臺非字第二七八號判決意旨參照）。是對於未擬具水土保持計劃在山坡地
    設置墳墓之行為，發生於八十三年十月二十二日以前者，應適用修正前山坡地保
    育利用條例，發生於八十三年十月二十三日以後者，即應適用水土保持法第三十
    三第三項前段之規定。公訴人引用修正後山坡地保育利用條例第三十五條第三項
    前段之規定，為本案起訴之論罪法條，尚有未洽，合先敘明。
六、復按水土保持法第三十三條第三項前段之犯罪，係以違反於山坡地內設置墳墓，
    其水土保持義務人應先擬具水土保持計畫，送請主管機關核定之規定，其未先擬
    具水土保持計畫，即行設置墳墓，導致發生水土流失之結果，為其犯罪構成要件
    ；而修正前山坡地保育利用條例第三十五條第三項之犯罪，亦以違反於山坡地內
    設置墳墓，未擬具水土保持計畫，而擅自經營使用山坡地，導致發生公共危險之
    結果，為其犯罪構成要件，此觀該二條條文自明。是縱使水土保持義務人有未先
    擬具水土保持計畫即於山坡地內設置墳墓之行為，若不能證明其此一行為導致發
    生「水土流失」或「公共危險」之結果，亦難以該等條項之罪相繩。經查：
    (一)被告自始即辯稱：其所興建之墳墓有做水土保持云云。而就被告未擬具有水土
      保持計畫設置墳墓之行為，係致生如何之「水土流失」或「公共危險」之結果
      ，公訴人起訴書並未為任何之說明，其當係以上開山坡地在颱風過境後之八十
      七年十一月十日為警發現發生崩塌下滑之情事所拍攝之卷附照片為依據。惟公
      訴人並未進一步查證此一崩塌下滑之原因何在？
    (二)本院為了解上開山坡地發生崩塌下滑之原因，爰囑託國立臺灣海洋大學河海工
      程學系鑑定，經該學系教授李光敦於八十九年三月七日實地勘查結果發現，發
      生山坡地崩塌、地表下滑之原始初發地，係在被告所設置墓園區之左上側，並
      鑑定稱：「一被告所有之山坡地係位於山脊陵線附近之小型台地，此類型之台
      地因下緣山壁陡峭，在不受人為干擾情況下，亦有邊坡崩落之潛在危險。二現
      場勘查顯示，被告所開發墓園之左側（如附簡圖），已發生大量土石滑落之現
      象，此土石滑落崩落崩塌區域之下方，即接連兩山脊間之陡峭谷地，大雨期間
      此谷地乃水流匯集之處，崩塌實在所難免。三現場勘查顯示，造成此坡地崩塌
      之原因，與被告進行土地開發並無絕對直接之關連，因其地勢特殊情況，目前
      並無實際且經濟之方式，以加強此處坡地之穩定」等語，有國立臺灣海洋大學
      八十九年三月十三日八九海河字第一五九八號函檢送之勘驗報告書及附圖各一
      份在卷可資參考。由國立臺灣海洋大學此一鑑告報告可證：上開山坡地因地勢
      特殊，在大雨期間，縱無人力之干擾，亦會發生前述邊坡崩落下滑之情事，此
      一邊坡崩落、下滑，與被告在上址設置墳墓之開發行為，並無直接關連性。
七、上述山坡地之崩落、下滑，既與被告在上址設置墳墓之開發行為，無直接關連性
    ，彼此間應無因果關係。此外，公訴人亦未提出任何可資查證之證據足證被告於
    八十年至八十五、六年間之各個設置墳墓之行為，有導致發生「水土流失」或「
    公共危險」之結果。揆諸前揭說明，被告之被訴違反山坡地保育利用條例第三十
    五條第三項前段或水土保持法第三十三條第三項前段之犯行，應屬不能證明，爰
    為無罪判決之諭知。
據上論斷，應依刑事訴訟法第三百零一條第一項，判決如主文。
本案經檢察官蔡宏展到庭執行職務。
中      華      民      國      八十九      年     五     月   二十四   日
                                      臺灣板橋地方法院刑事第四庭
                                          法  官  王  復  生
右正本證明與原本無異
如不服本判決應於送達後十日內向本院提出上訴狀
                                          書記官  陳  淑  慧
中      華      民      國      八十九      年     六     月    十九    日


司法院資訊處製作；財團法人民間司法改革基金會備份。
